# 关于金融负债定义的理解

提问人：pittjean 时间：2016-06-16 10:58:23
下文为小弟摘自一份学习课件的内容： 金融负债，是指企业符合下列条件之一的负债：
①向其他方交付现金或其他金融资产的合同义务；例如银行借款、应付债券
②在潜在不利条件下，与其他方交换金融资产或金融负债的合同义务；例如公司发行以自身普通股为标的看涨期权，且期权将以现金净额结算。 问题：举例中，期权以现金净额结算。那就是说在行权时，期权持有人如果行权时，发行期权的一方应该交付现金，而另一方不需要交付金融资产或金融负债。这样一来，不就与“与其他方交换金融资产或金融负债”矛盾了吗？请问这一条金融负债的定义与所举出的例子是否契合？
③将来须用或可用企业自身权益工具进行结算的非衍生工具合同，且企业根据该合同将交付可变数量的自身权益工具；例如公司发行以自身普通股为标的看涨期权，且期期权将以普通股净额结算。 问题：该条所讨论的对象是“非衍生工具合同”，但是举例中涉及的是“看涨期权”，看涨期权是衍生工具。请问这一条金融负债的定义与所举出的例子是否契合？
④将来须用或可用企业自身权益工具进行结算的衍生工具合同，但以固定数量的自身权益工具交换固定金额的现金或其他金融资产的衍生工具合同除外。
谢谢各位老师了！

回答人：chenyiwei
1 、该情况符合“①向其他方交付现金或其他金融资产的合同义务”。请结合金融工具列报准则第十二条关于“或有结算条款”的规定来看。 2 、此处举例为期权确实不恰当。类似的例子有：A已经将投资款支付给了被投资方B，但约定要过一段时间后才会转为B的股权，且届时的转股数量和比例根据届时B公司股权的公允价值来确定，这种情况不符合“固定换固定”的要求，属于金融负债。

提问人：pittjean 时间：2016-06-17 17:38:57
陈版，您好。此处有一个例子，您看一下将该配股权确认为权益工具是否合适。案例如下： 一家在多地上市的企业，向其所有的现有普通股股东提供每持有 2 股股份可购买其 1 股普通股的权利（配股比例为 2 股配 1 股），配股价格为配股当日股价的70%。由于该企业在多地上市，受到各地区当地的法规限制，配股权行权价的币种须与当地货币一致。 　　本例中，由于企业是按比例向其所有同类普通股股东提供配股权，该配股权应当分类为权益工具。
该案例是想说明：如果企业的某项合同是通过固定金额的外币交换固定数量的自身权益工具进行结算，由于固定金额的外币代表的是以企业记账本位币计价的可变金额，因此不符合“固定换固定”原则。但是，对以外币计价的配股权、期权或认股权证提供了一个例外情况：企业对全部现有同类别非衍生自身权益工具的持有方同比例发行配股权、期权或认股权证，使之有权按比例以固定金额的任何货币交换固定数量的该企业自身权益工具的，该类配股权、期权或认股权证应当分类为权益工具。
我的问题是：本案例中发行方需要用自身固定数量的权益工具换取现金，但是获取的现金是”配股当日股价的70%“，也就是在配股那天的股价来决定的。在授予配股权时，发行方所能换取的现金是一个可变金额。就不符合固定换固定的要求了，为什么这个时候还是需要确定为权益工具呢？我看到有一种解释：固定数量资深权益工具换取固定金额的现金或其他资产，后者的固定是指有一套固定的计算方法。但是我觉得该解释比较勉强。不知道陈版是什么观点？

回答人：chenyiwei
这种情况不满足“固定换固定”的原则。并不是有一套固定的计算方法就可以认可为“固定金额”的。

提问人：pittjean 时间：2016-06-17 18:12:53
还有一个问题 对于以摊余成本计量的金融资产或者金融负债（持有至到期投资，应付债券，融资租赁产生的长期应付款，超过正常信用其销售产生的长期应收款等），如果金融资产初始计量时点不是在资产负债表日，该如何进行后续计量？ 例如， 2015 年 3 月 9日，甲公司在二级市场上以 1000 万元购买了面值为 1200 万元，票面利率3%，每年付息，到期一次还本的公司债。假设实际利率是5%。那么在 2015 年 12 月 31 日，我们应该如何计算投资收益呢？比如说 3 月 9 日到 12 月 31 日有 295 天。 我觉得最最准确的计算投资收益方法是严格按照复利计算的方式：投资收益=摊余成本1000×（1+实际利率）^(295/365)-1。 还有一种计算投资收益的方法：投资收益=摊余成本1000×实际利率×295/365。 从计算过程来看，第二种计算方法比第一种方法简便。从结果上看，上述两种计算方式是近似的。因为高等数学中，当x趋近于 0 时，（1+x)^a-1与ax是等价无穷小。 请问陈版主，在进行财务核算时到底用哪一种方法更好呢，还是说两种方法都可以？

回答人：chenyiwei
实际操作中一般是后一种，即在资产负债表日之间如果再进一步细分时间段，则各细分时间段之间可以采用直线法的简化处理。

提问人：pittjean 时间：2016-06-17 18:22:59
最后一个问题，关于金融工具重分类的问题。 金融负债重分类为权益工具，以重分类日金融负债的账面价值计量。如果说发行方发行的是按照摊余成本计量的金融负债，在日后有证据表明该金融负债应该转换为权益工具了，并且转换日不是资产负债表日（例如是在 6 月 8 日转换的），那么在 6 月 8 日将金融负债转换为权益工具之前，先按照实际利率法调整金融负债的原账面价值吗？也就是说，发行方是每季度末对金融负债后续计量，那么 6 月 8 日转换之前，先确认该金融负债自 4 月 1 日到 6 月 8 日的利息调整分录，然后再将调整完之后的金融负债账面价值重分类至其他权益工具？

回答人：chenyiwei
是。

提问人：呼叫帮助 时间：2018-03-04 22:14:49
陈版， 权益工具与金融负债的区分是在太抽象了，我是这样理解的是否准确？ 等于未来现金流量折现 面值>现金流量现值为债务成份（利息调整） 公允价>现金流量现值为权益成份（资本公积）

回答人：chenyiwei
这个理解不恰当。你只要多看几个划分案例就会比较清楚的。这个问题比金融资产转移终止确认之类要简单。

提问人：呼叫帮助 时间：2018-03-06 13:06:13
陈版，这两天我在看这方面的资料，您看一下，现在是否还有效？ 企业发行的某些非衍生金融工具，即混合工具，既含有负债成份，又含有权益成份，如可转换公司债券等。对此，企业应当在初始确认时将负债和权益成份进行分拆，分别进行处理。 　　在进行分拆时，应当先确定负债成份的公允价值并以此作为其初始确认金额，再按照该金融工具整体的发行价格扣除负债成份初始确认金额后的金额确定权益成份的初始确认金额。 所以，无论是非衍生工具还是衍生工具，在用于结算的企业自身权益工具为固定数量时，该金融工具(转换权)应当在初始确认时确认为权益工具，否则应当确认为金融负债。 如果企业发行金融工具时附有交付金融资产或现金的义务或有义务交付非固定数量的自身权益工具进行结算，该工具为金融负债。 　　反之，如果企业发行金融工具时不包括交付金融资产或现金的义务或有义务交付固定数量的自身权益工具进行结算，该工具为权益工具。 ABC公司于20×7年 2 月 1 日向EFG公司发行以自身普通股为标的的看涨期权。根据该期权合同，如果EFG公司行权(行权价为l02元)，EFG公司有权以每股 102 元的价格从ABC公司购入普通股1 000股。其他有关资料如下： (1)合同签订日 20×7年 2 月 1 日 (2)行权日(欧式期权) 20×8年 1 月 31日 (3)20×7年 2 月 1 日每股市价 l00元 (4)20×7年 12 月 31 日每股市价 104 元 (5)20×8年 1 月 31 日每股市价 104 元(6)20×8年 1 月 31 日应支付的固定行权价格 102 元 (7)期权合同中的普通股数量 l 000股 (8)20×7年 2 月 1 日期权的公允价值 5 000 元 (9)20X 7年l2月 31 日期权的公允价值 3 000元 (10)20×8年 1 月 31 日期权的公允价值 2 000元 　　假定不考虑其他因素，ABC公司的账务处理如下： 　　情形l：期权将以现金净额结算(金融负债) ABC公司：20×8年 1 月 31 日，向EFG公司支付相当于本公司普通股1 000股市值的金额。 EFG公司：同日，向ABC公司支付l 000股×l02元=102 000元。 (1)20×7年 2 月 1 日，确认发行的看涨期权： 　　借：银行存款 5 000 　　　贷：衍生工具——看涨期权 5 000
(2)20×7年 12 月 31 日，确认期权公允价值减少： 　　借：衍生工具——看涨期权 2 000 　　　　贷：公允价值变动损益 2 000 (3)20×8年 1 月 31 日，确认期权公允价值减少： 　　借：衍生工具——看涨期权 l 000 　　　　贷：公允价值变动损益 l 000 　　在同一天，EFG公司行使了该看涨期权，合同以现金净额方式进行结算。 ABC公司有义务向EFG公司交付l04 000(104×1 000)元，并从EFG公司收取102 000(102×1 000)元，ABC公司实际支付净额为2 000元。反映看涨期权结算的账务处理如下： 　　借：衍生工具——看涨期权 2 000 　　　　贷：银行存款 2 000 　　情形 2 ：以普通股净额结算(金融负债) 除期权以普通股净额结算外，其他资料与情形l相同。因此，除以下账务处理外，其他账务处理与情形l相同。 20×8年 1 月 31 日： 　　借：衍生上具——看涨期权 2 000 　　　　贷：股本 19.2(2000/104) 　　资本公积——股本溢价 l 980.8 情形 3 ：以现金换普通股方式结算(权益工具) 采用以现金换普通股方式结算，是指EFG公司如行使看涨期权，ABC公司将交付固定数量的普通股，同时从EFC公司收取固定金额的现金。
(1)20×7年 2 月 1 日，发行看涨期权；确认该期权下，一旦EFG公司行权将导致ABC公司发行固定数量股份，并收到固定金额的现金。 　　借：银行存款 5 000 　　　　贷：资本公积——股本溢价 5 000 (2)20×7年 12 月 31 日，不需进行账务处理。因为没有发生现金收付。 (3)20×8年 1 月 31 日，反映EFG公司行权。该合同以总额进行结算，ABC公司有义务向EFG公司交付l 000股本公司普通股，同时收取l02 000元现金。 　　借：银行存款 l02 000 　　　　贷：股本 1 000 资本公积——股本溢价 l01 00 A公司于 2009 年年初公开发行了面值为 1000 万元的可转换公司债券，票面利率为4%，一次还本付息，期限为 3 年，该债券的发行价格为 1080 万元，发行费用为 60 万元，取得冻结资金利息收入 20 万元。债券发行文件约定，债券购买人可选择自 2011 年年初至债券到期日之前转换为普通股股票，转换条件为本利和每 100 元转 25 股，每股面值 1 元。假设A公司发行该债券时二级市场上与之类似但没有转股权的债券市场利率为8%. (1)发行日： 　负债成分的公允价值=10000000×0.794+10000000×4%×3×0.794=8892800(元)
注：0.794为8%的三年期复利现值系数。 　　转换权，即嵌入衍生工具的公允价值=10800000-8892800=1907200(元) 　　由于衍生工具须交付A公司固定数量的普通股股票进行结算，所以该衍生工具应当确认为权益工具。 　　发行费用净额(扣除冻结资金利息收入)在两者之间按照其相对公允价值进行分摊： 负债成分分摊的金额=(600000-
200000)×(8892800/10800000)=329362.96(元) 　　权益成分分摊的金额=(600000-200000)-329362.96=70637.04(元) 　　借：银行存款(10800000-600000+200000)10400000 　　应付债券——可转换公司债券(利息调整) [10000000-(8892800-329362.96)] 1436562.96 　　贷：应付债券——可转换公司债券(面值) 10000000 　　资本公积——其他资本公积　(1907200-70637.04) 1836562.96 (2) 2009年年底计息(假设不考虑借款费用的资本化问题，下同)：A公司按照实际利率法计算利息费用。
需要指出的是，由于存在着发行费用和冻结资金利息收入，所以需要计算实际利率，而不能简单地将市场利率作为实际利率。采用内插法计算出的实际利率为9.37%. 　　借：财务费用(8892800-329362.96)×9.37% 802394.05 　　贷：应付债券——可转换公司债券(应计利息) (10000000×4%) 　　　　400000 ——可转换公司债券(利息调整) 402394.05[例2]接例 1 ，假如转换条件改为本利和每 100 元转换为在转换时与A公司普通股股票市场价格等值的股票。 (1)发行日：由于按照A公司普通股股票市场价格等值的股票进行转换，即转换权(衍生工具)用以结算的A公司股票是非固定数量的;所以，应该将分拆的转换权确认为金融负债(以公允价值计量且其变动计入当期损益的金融负债)。 借：银行存款 10400000 　　应付债券——可转换公司债券(利息调整) 1436562.96 　　贷：应付债券——可转换公司债券(面值) 10000000 　　衍生工具——般票转换权1836562.96 (2) 2009年年底：计息的会计处理同例1.但股票转换权的公允价值变动的处理与例 1 不同。 　　假如按照相关的期权估价模型计算的转换权的公允价值为1 600 000元，所对应的会计处理如下： 　　借：衍生工具——股票转换权(1836562.96-1600000) 23656296 　　贷：公允价值变动损益 236562.96

回答人：chenyiwei
该事项的基本原则自 2006 年以来没有发生过变化，即使在最新的 2017 修订版金融工具准则下也是一样的。

提问人：MPACC10 时间：2018-08-16 10:05:38
请教陈版主：
1.附件图片的例子如果按照每股 100 元全额结算 1000 股甲企业股票，即不是按照净额结算，那么甲企业对于该事项及该期权如何处理？ 符合固定换固定是属于权益工具，具体会计如何处理？烦请陈老师指点，谢谢!
2.新金融工具准则对于以常规方式购买或者出售的金融资产是否仅支持交易日会计处理，而不像国际财务报告准则一样可以选择结算日或者交易日？以常规交易形成的资产或者负债的相关利息，通常应于结算日所有权转移后开始计提并确认是什么意思？是类似于从合同资产转为应收账款后才可以提利息吗？谢谢

回答人：chenyiwei
1 、目前还是只支持交易日会计。 2 、含义就是自初始确认日开始计提确认利息收入或支出。